臺灣臺南地方法院民事判決
110年度訴字第305號
原      告  張瓊文  
訴訟代理人  呂承育律師(扶助律師)
被      告  楊世雄  
上列當事人間請求請求終止借名登記等事件，經本院於民國110
年3月23日言詞辯論終結，判決如下：
    主  文
被告應將如附表所示之不動產所有權移轉登記予原告。
訴訟費用新臺幣12,385元由被告負擔。 
   事實及理由
一、原告起訴主張：兩造於民國103年2月14日結婚，原告於婚前
    之101年6月25日購買坐落臺南市○○區○○段00000地號土地、
    同段417-7地號土地、同段417-11地號土地，及其上同段843
    建號即門牌號碼臺南市○○區○○路00巷000弄00號建物(下稱系
    爭房地)，因被告收入及職業較穩定，可申辦較優惠貸款利
    率，原告將如附表所示權利範圍3分之1（下稱系爭不動產）
    借名登記在被告名下，惟系爭不動產之所有權狀仍由原告持
    有，水電費及地價稅、房屋稅亦係由原告繳納，房貸由原告
    以現金存入被告之農會或銀行帳戶扣繳，另以系爭房地向關
    廟區農會貸款新臺幣(下同)960萬元，亦由原告自行支付每
    月貸款。被告於婚前以男友身分偕同原告及原告家人搬入居
    住，嗣兩造婚後發生嚴重爭執，原告已於109年9月20日搬出
    ，原告多次要求被告將系爭不動產辦理移轉登記返還予原告
    ，並向臺南市仁德區公所聲請調解，被告迄今仍拒絕返還。
    系爭不動產之借名登記契約業已終止，爰依民法第767條第1
    項前段、第179條規定，提起本件訴訟等語。並聲明：如主
    文第1項所示。
二、被告抗辯：系爭房地係原告的家人所購買，當時我與原告是
    男女朋友，我不知道為何其中權利範圍3分之1登記在我名下
    ，我於109年9月調閱自己財產資料，才發現名下有系爭不動
    產。又系爭房地原向玉山銀行貸款，嗣於107年間，原告家
    人有資金需求，以系爭房地向關廟區農會貸款960萬元，用
    以清償玉山銀行貸款，其後，另設定民間二胎抵押貸款120
    萬元，由我擔任連帶保證人，但我分文未得，原告應免除二
    胎抵押貸款我所負連帶保證人責任，我才願意辦理移轉登記
    予原告等語。並聲明：原告之訴駁回。
三、本院之判斷理由：
　㈠兩造於103年2月14日結婚，系爭房地係於101年7月30日以買
    賣為原因登記為兩造共有，原告權利範圍3分之2、被告權利
    範圍3分之1之事實，有系爭房地之土地建物查詢資料在卷可
    稽(見本院卷第43-54頁)，且有臺南市歸仁地政事務所110年
    2月25日所登記字第1100017408號函附買賣登記資料附卷可
    憑(見本院卷第27-34頁)，此部分之事實，應堪認定。
　㈡原告主張系爭房地全部由其出資購買，因以被告名義申辦房
    屋貸款，可享有優惠利率，因而將其中權利範圍3分之1借名
    登記在被告名下，惟貸款、水電費、房屋稅與地價稅均由原
    告支付，被告所有權狀亦由原告持有乙情，業據其提出所有
    權狀、被告房貸扣繳銀行帳戶存摺暨內頁明細、109年10月
    水電費繳費單為證（見補字卷第25-40、43-45頁），被告對
    於系爭不動產非其所有之事實，並不爭執，據此，足證兩造
    就系爭不動產確有成立借名登記契約，約定被告為出名人，
    應屬可採。
　㈢按當事人之一方借用他方名義辦理不動產之所有權登記，且
    未違反法律之強制規定或公序良俗者，性質上屬於借名登記
    之無名契約，其成立側重於借名者與出名者間之信任關係，
    及出名者與該登記有關之勞務給付，具有不屬於法律上所定
    其他種類之勞務給付契約之性質，依民法第529條規定，應
    適用民法委任之相關規定，得隨時終止借名登記契約。又不
    動產之借名契約關係既已終止，基於終止借名登記契約後之
    返還請求權，自得請求他方移轉不動產所有權登記（最高法
    院103年度台上字第1148號判決意旨參照）。兩造間就系爭
    不動產成立借名登記契約，約定被告為出名人，已如前述，
    而借名登記契約之效力，類推適用民法關於委任契約之規定
    ，是依民法第549條第1項之規定，兩造有權隨時終止借名登
    記契約。原告前向臺南市仁德區調解委員會聲請調解，請求
    被告返還系爭不動產，此有原告提出臺南市仁德區調解委員
    會調解不成立證明書可證(見補字卷第23頁)，應可認原告已
    向被告為終止借名登記契約之意思表示，依上說明，兩造間
    之借名登記契約經原告終止而消滅，被告負有將系爭不動產
    所有權移轉登記予原告之義務，原告請求被告將系爭不動產
    所有權移轉登記予原告，即屬有據。
　㈣至被告抗辯系爭房地設定二胎抵押貸款120萬元，其為連帶保
    證人，但分文未得，原告應免除被告所負連帶保證人責任，
    被告始願辦理移轉登記予原告乙節。經查，系爭房地於108
    年1月29日設定登記以兩造為債務人兼義務人，擔保債權總
    金額為120萬元之最高限額抵押權予訴外人呂玉玲、許雅芳(
    債權額比例各2分之1)，此有系爭房地查詢資料在卷可稽(見
    本院卷第53、54頁)，足見上開最高限額抵押權係擔保兩造
    對呂玉玲、許雅芳所負最高限額抵押權所擔保之抵押債務，
    被告抗辯上開最高限額抵押權是擔保原告個人借款債務，被
    告為連帶保證人乙節，與上開抵押權之登記內容不符，難認
    可採。又兩造均為上開最高限額抵押權所擔保債務之債務人
    兼設定義務人，是兩造對呂玉玲、許雅芳均負有清償債務之
    責，至於兩造內部間就抵押債務應如何分擔，核與原告終止
    兩造間借名登記契約後，被告應負返還系爭房地之債務，並
    非立於互為對待給付之關係，被告據此主張原告應先免除其
    抵押債務後，始願辦理系爭不動產所有權移轉登記予原告，
    自屬無據。
四、綜上所述，原告主張兩造間就如附表所示之不動產有借名登
    記契約關係存在為可採。從而，原告依終止借名登記契約後
    之返還請求權，請求被告將如附表所示之不動產地移轉所有
    權登記予原告，為有理由，應予准許。
五、末按訴訟費用由敗訴之當事人負擔；法院為終局判決時，應
    依職權為訴訟費用之裁判，民事訴訟法第78條、第87條第1
    項分別定有明文。查本件訴訟費用額確定為12,385元（即第
    一審裁判費，爰依上開規定確定訴訟費用之負擔如主文第2
    項所示。
六、本件事證已臻明確，兩造其餘攻擊防禦方法及舉證，核與判
    決結果無影響，爰不一一論述，附此敘明。
七、據上論結，原告之訴為有理由，判決如主文。 　　  
中　　華　　民　　國　　110 　年　　3 　　月　　31　　日
                  民事第五庭    法  官  張桂美 　
以上正本係照原本作成。
如對本判決上訴，須於判決送達後20日內向本院提出上訴狀。
如委任律師提起上訴者，應一併繳納上訴審裁判費。　　　　　
中　　華　　民　　國　　110 　年　　3 　　月　　31　　日
                                書記官  蘇冠杰　　　　　
附表：登記所有權人楊世雄          編號              土  地  部  分       權 利範  圍   縣       市  鄉鎮市  段  地號 面積 (平方公尺)   1  臺  南  市 仁德區 德崙段  417-3 92.94  3分之1 2  臺  南  市 仁德區 德崙段  417-7 10.16  3分之1 3  臺  南  市 仁德區 德崙段  417-11 26.77  3分之1 4 建物部分 基地坐落  建築式樣主要建築材料及房屋層數   建物面積 (平方公尺) 權 利範  圍   建物門牌        臺南市○○區○○段000○號 臺南市○○區○○段00000地號  3層樓鋼筋混凝土造   一層：62.74 3分之1        二層：60.92         三層：60.92    臺南市○○區○○路00巷000弄00號     屋頂突出物：12.44         陽台：17.8